臺灣高等法院刑事判決　　　　　　　　　　　　　　九十三年度上易字第二二八號
　　上　訴　人　臺灣桃園地方法院檢察署檢察官
　　上　訴　人
　　即　被　告　甲○○
右列上訴人因被告侵占等案件，不服臺灣桃園地方法院九十二年度易字第一三五二號
，中華民國九十二年十二月二日第一審判決（臺灣桃園地方法院檢察署檢察官聲請簡
易判決處刑案號：九十二年度偵緝字第六五一號），提起上訴，本院判決如左：
    主  文
原判決撤銷。
甲○○連續意圖為自己不法之所有，而侵占對於業務上持有之物，累犯，處有期徒刑
柒月。
    事  實
一、甲○○於民國八十六年間，因妨害風化案件，經原審法院以八十六年易字第五一
    九六號判決判處有期徒刑三月，如易科罰金以三百元折算一日確定，並於八十七
    年三月三十日易科罰金執行完畢。詎仍不知悔改，自九十一年五月二十日起至同
    年九月十五日止，在址設桃園縣平鎮市○○路十一之五號益合有限公司（以下簡
    稱益合公司）任職，擔任業務員乙職，負責對外開發客源及收取貨款等業務，為
    從事業務之人。竟基於意圖為自己不法所有之犯意，於後述時間、地點，利用職
    務之機會侵占應收貨款：
    (1)於九十一年九月初某日，至台北市○○街益合公司客戶蔡頂源某處工地，向蔡
      頂源收取貨款新臺幣（下同）四萬六千七百二十八元後，竟將該業務上持有之
      上開現款侵占入己，嗣於離職前，為公司發現，卻拒不返還且走避不見。
    (2)自九十二年四月三十日起至同年五月二十六日止，在址設桃園縣中壢市○○○
      路○段四七三號臺灣日都企業有限公司（以下簡稱日都公司）任職，擔任業務
      員乙職，負責對外開發客源及收取貨款等業務，為從事業務之人，復承前開概
      括犯意，利用職務上之機會，先後於九十二年五月九日、同月十日，分別至中
      壢市○○路四六一巷二十號及中壢市○○○街二號一樓向公司客戶康業水電工
      程有限公司（下稱康業公司）及曜明電訊企業社分別收取貨款九千四百九十元
      、六千零五十元，並侵占入己。且其雖於九十二年五月二十六日離職，因其先
      前販售太陽能熱水器與客戶古國松，並由其負責接洽，其復經承接其業務之陳
      子惟之委任，代表日都公司，於九十二年六月十一日，至中壢市○○○路一巷
      十二弄四六號對面（即五七巷進去築園工地），向古國松收取貨款三萬五千三
      百四十元（起訴書誤載為四萬五千八百元），甲○○基於普通侵占之犯意，未
      將上開收取之款項交回日都公司或交予陳子惟，予以侵占，嗣於九十二年六月
      十一日左右，日都公司會計結算九十二年五月份之帳目，發現甲○○向康業公
      司、曜明電訊企業社之收取之款項未繳回公司而查知上情。
二、案經益合公司、日都公司訴由臺灣桃園地方法院檢察署檢察官偵查起訴。
    理  由
一、訊據上訴人即被告甲○○坦承有於前開時、地連續侵占前開日都公司對康業公司
    、曜明電訊企業社及古國松之應收款項，惟辯稱：古國松的款項是經過陳子惟同
    意收取，並非詐欺，益合公司之貨款，固為其所收取，然是遺失而非侵占云云。
    經查：
  (一)事實欄(1)部分：被告在益合公司任職其間擔任業務員，職司對外開發客源及收取
    貨款等事宜，自九十一年五月二十日起至同年九月十五日止，收取客戶蔡頂源交
    付之貨款總計四萬六千七百二十八元之事實，業據被告坦承：「益合公司我向蔡
    項源收的貨款四萬六千七百二十八元我有收到，在九十一年九月初收的，二筆是
    一起收的」（見原審第一四六三號卷第十九頁），並有客戶銷售統計表、萬昇法
    律事務所函、勞工保險退保申報表各一紙、中華民國掛號郵件收件回執影本二紙
    、送貨通知單影本七紙在卷可證（見第二五三一一號偵查卷第三頁至第五頁，第
    六五一號偵查卷第四九頁至第五四頁）。被告雖辯稱：「我不知道這筆錢是放在
    車上遺失的，還是在哪邊遺失的」、「因為當時我是想看自己有沒有辦法把這筆
    錢補進去，所以我當時沒講，事後我有跟他（指徐碧群）講」云云（見原審第一
    四六三號卷第十九頁），惟查證人即益合公司工地組主任徐碧群於偵查時證稱：
    「．．．，我係監交人，他有這筆錢沒繳回，我有問甲○○，他說給他三到五天
    ，他會繳回」、「九月二十五日沒入帳，他（甲○○）當時告訴說三天後會入帳
    ，但沒入帳，我電蔡先生（指蔡頂源），他說錢已被甲○○收走了」、「監交時
    沒提及遺失。事後我電蔡先生後，再問甲○○，他才說是遺失」等語（見第六五
    一號偵查卷第三七頁反面、第三八頁正面），按被告所收取之貨款四萬多元，其
    數目非小，被告未依公司規定，將向客戶收取之款項繳回公司會計部門，已違常
    理，且係全數同時遺失，衡諸一般社會經驗，其對遺失貨款之時地背景，理應印
    象深刻，惟被告對於該筆貨款遺失之情形，卻供稱不知在哪裡遺失，未能將當日
    如何遺失及發現遺失後之處理經過，為完整及合理性之供述，參以被告始終未能
    提供任何遺失之報案紀錄以供法院查證，顯然被告並未於其所述貨款遺失當日告
    知公司，苟被告所收取之貨款確實遺失，衡情被告豈有不立即報警並告知公司之
    理？況被告於原審審理時即坦承確有侵占益合公司貨款之事實（見原審第一三五
    二號卷第二八頁），從而被告上開所辯，自無足採，被告侵占入己之犯意，至為
    灼然。又告訴人益合公司雖於偵查時提出「桃園區總經銷客戶應收帳款對帳明細
    表」計算被告侵占之款項尚另加計未收款八百六十元，共計為四萬七千五百八十
    八元（見第六五一號偵查卷第四五頁），惟查告訴人益合公司於告訴狀指稱被告
    所侵占款項為四萬六千七百二十八元，經檢察官訊以：甲○○欠貴公司多少？證
    人徐碧群答稱：「四萬六千多元」（見第六五一號偵查卷第四三頁反面），此亦
    為被告所坦承如前述，核與本院調查益合公司提出「桃園區總經銷客戶應收帳款
    對帳明細表」關於蔡頂源應付帳款經計算確為四萬六千七百二十八元之數相符（
    見第六五一號偵查卷第四五頁至第四八頁），堪予認定，不能僅憑告訴人片面所
    指而認定被告有何侵占其餘八百六十元之事實。另被告雖於原審審理時辯稱：益
    合公司部分我有先扣一萬四千元，實際金額並沒有這麼多云云（見原審第一三五
    二號卷第二九頁），惟被告並未提出證據以實其說，且經本院調查被告此部份犯
    罪事實明確，被告空言卸責之詞，亦難採信。
  (二)事實欄(2)部分：
  　1.被告侵占日都公司對康業公司、曜明電訊企業社及古國松之應收款項之犯罪事
    實，迭據日都公司業務主管襄理乙○○於原審偵審中指述綦詳，並陳明：「被告
    是在五月二十六日離職，他離職時因還是新進人員，所以沒有業務交接，古國松
    的貨款應該歸陳子惟去收，他在離職前有介紹陳子惟去看過」（見九十二年度偵
    緝字第六五一號卷第三一頁反面、第三二頁，原審第一四六三號卷第二二頁、第
    二三頁），核與證人古國松於原審審理時證稱：「他（即甲○○）確實離職，是
    沒有告知」、「我付款給他還自備收據給他簽，我認為他是代表他們公司來收錢
    」等語（見原審第一四六三號卷第二二頁），復經原審令被告與證人即日都公司
    業務陳子惟進行交互詰問，證人陳子惟證稱：「（問：古國松這部分貨款之前有
    跟你講我自己要去收的？）被告的確有告訴我他會去向古國松收貨款.... 我想
    給他收應該沒有問題」、「（問：我在離職之後，有打電話給你，講你去工地，
    我有跟你說我要去收貨款？）被告剛離職時有打電話跟我講，說這個貨款他要去
    收，貨已經交給古國松，我想既然是他叔叔，又是住他鄰居，由他收應該沒有關
    係」等語（見原審第一三五二號卷第十五頁），均相符合，被告亦坦承：「那時
    我已離職，在中壢市工業區跟古國松收的，......  這筆錢收了之後沒有繳回公
    司，一部份用來支付我太太生小孩的費用」 （見原審第一四六三號卷第二０頁）
    ，此外，被告就侵占日都公司對康業公司、曜明電訊企業社之應收款項均供承不
    諱，並有日都公司甲○○離職申請單、九十二年四月份應收帳款對帳單收款回條
    影本二紙、保管單、免用統一發票收據在卷可稽（見第一０四九三號偵查卷第六
    頁至第八頁），堪予認定。起訴書雖然認被告受領古國松交付之款項係犯詐欺取
    財罪，惟查被告向古國松收取貨款時雖已離職，然證人陳子惟證稱：「（一般員
    工離職後該員工客戶的貨款應該由誰收取？）一般是由當區的業務收取，但是因
    為被告是中壢地區的業務，但是被告離職後中壢地區沒有業務，所以由我去收」
    （見原審第一三五二號卷第十七頁），可見被告係經陳子惟之特別委任受領給付
    ，縱被告未告知古國松實情，惟被告既受委任，即有受領之權利，並非施以詐術
    使古國松陷於錯誤而給付，併予指明。
    2.告訴人日都公司提出之上開「免用統一發票收據」，記載日期為九十二年六月
    十二日，金額為四萬五千八百元；被告雖供承：向古國松收四萬五千八百元等語
    （見原審第一四六三號卷第二０頁），證人古國松亦證稱確有付款並提出前開收
    據供被告簽收等語。惟查，被告於原審審理時即供承：於九十二年六月十一日向
    古國松收取貨款（見原審第一四六三號卷第二０頁），證人古國松亦明確敘明被
    告係九十二年六月十一日前往收款，因其開設便利商店，下午三點以後之帳會寫
    隔日之日期等語（見原審第一四六三號卷第二三頁），堪認被告係於九十二年六
    月十一日向古國松收款；又告訴人日都公司於告訴狀即指明：被告侵占古國松交
    付貨款為三萬五千三百四十元（見第一０四九三號偵查卷第三頁），於偵查中並
    提出「甲○○侵占款項明細表」載明古國松部分貨款係三萬五千三百四十元（見
    第六五一號偵查卷第三四頁），核與日都公司提出之保管單所載金額相符（見第
    一０四九三號偵查卷第八頁），足見日都公司對古國松之應收貨款確係三萬五千
    三百四十元。
  (三)綜上所述，被告所辯顯係事後卸責之詞，不足採信。本件事證已臻明確，被告犯
    行均堪認定，應予依法論科。
二、按被告甲○○分別係益合公司、日都公司之業務員，負責開發客源及收款之業務
    ，為從事業務之人，其將職務上所掌管之客戶貨款侵吞入己，核其所為係犯刑法
    第三百三十六條第二項之業務侵占罪。其離職後經特別委任受領給付，而侵占受
    領之給付物，係犯同法第三百三十五條第一項普通侵占罪。公訴意旨認被告以日
    都公司名義向古國松收款係犯詐欺取財罪，尚有未合，應予變更起訴法條。被告
    先後四次業務侵占、普通侵占行為，時間相近，所犯均係同一基本構成要件之罪
    名，犯罪手段亦均相同，顯係基於概括犯意反覆為之，為連續犯，依刑法第五十
    六條之規定，從一業務侵占罪論處。又被告有如事實欄所示之前科及執行情形，
    此有本院被告全國前案紀錄表一紙在卷可稽，其於五年以內再犯本件有期徒刑以
    上之罪，為累犯，應依法加重其刑。
三、原審因而予被告論罪科刑，固非無見。惟按刑事判決得就起訴之犯罪事實變更檢
    察官所引應適用之法條者，以科刑或免刑之判決為限，諭知被告無罪之判決，自
    無變更起訴法條可言﹔又刑法第三百三十六條第二項所謂業務，係指吾人於社會
    上之地位所繼續經營之事務而言。若偶受當事人之特別委任，受領給付，從而侵
    占受領之給付物，自不得謂為業務上之侵占（最高法院二十六年滬上字第二十九
    號、三十二年上字第二一九二號判例參照），經查，被告於日都公司離職後，即
    不具業務身分，嗣係經陳子惟之特別委任受領古國松交付之款項而侵占之，此部
    分之犯行係該當普通侵占罪。檢察官起訴認係犯刑法第三百三十九條第一項之詐
    欺取財罪，固有不合，惟此部份既經論罪，係屬同一事實，法院僅需變更起訴法
    條敘明理由已足，原審另就詐欺取財部分諭知無罪判決，並認為此部份所犯係業
    務侵占罪，均非正確。又被告甲○○在益合公司任職期間將持有之四萬六千七百
    二十八元侵占入己，其侵占行為既經完成即屬既遂，原審認應扣除其薪資一萬八
    百零二元，故認被告侵占該業務上持有之現款三萬五千九百二十六元，亦有未洽
    。檢察官上訴指摘原判決不當為有理由，被告上訴否認犯行則無理由，原判決既
    有可議應由本院將原判決予以撤銷改判。爰審酌被告之素行，犯罪之動機、目的
    、手段、素行，侵占之數額及犯罪後態度，及累犯等一切情狀，及其於本院審理
    中已與告訴人益合公司、日都公司達成和解，有和解書二紙附卷可按，量處有期
    徒刑柒月。
四、公訴意旨認被告以日都公司名義向古國松收款係犯詐欺取財罪，應另予論科併罰
    。惟此部分經本院認定係犯普通侵占罪，核屬同一事實，爰不另為無罪之諭知，
    附此敘明。
據上論斷，應依刑事訴訟法第三百六十九條第一項前段、第三百六十四條、第二百九
十九條第一項前段，刑法第五十六條、第三百三十六條第二項、第四十七條、罰金罰
鍰提高標準條例第一條前段，判決如主文。
本案經檢察官張秋雲到庭執行職務。
中　　　華　　　民　　　國　　九十三　　年　　　四　　　月　　　二　　　日
                                臺灣高等法院刑事第四庭
                                    審判長法  官  蔡  永  昌
                                          法  官  周  煙  平
                                          法  官  陳  榮  和
右正本證明與原本無異。
不得上訴。
                                          書記官  劉  麗  芬
中　　　華　　　民　　　國　　九十三　　年　　　四　　　月　　　五　　　日
附錄  論罪科刑依據之法條：
中華民國刑法第三百三十六條第二項
(公務公益侵占罪、業務侵占罪)
對於公務上或因公益所持有之物，犯前條第一項之罪者，處一年以上七年
以下有期徒刑，得併科五千元以下罰金。
對於業務上所持有之物，犯前條第一項之罪者，處六月以上五年以下有期
徒刑，得併科三千元以下罰金。
前二項之未遂犯罰之。
